臺灣嘉義地方法院民事判決
110年度訴字第572號
原      告  莊金全  
訴訟代理人  何永福律師
複代理人    吳奕麟律師
            陳惠敏律師
            廖耿璋  
被      告  莊黃焿  
被      告  財政部國有財產署

法定代理人  曾國基  
訴訟代理人  李玉敏  
複代理人    丁維儀  
            李瑞瑋  
被      告  鄭國良  

被      告  莊天樺  

訴訟代理人  王麗娟  
被      告  莊自然  

被      告  賴莊月雲  
被      告  行政院退除役官兵輔導委員會新竹榮民服務處（即
            何平德之遺產管理人）

法定代理人  沈立忠  
訴訟代理人  柯同洲  
被      告  陳玉玲  



訴訟代理人  唐雅婷  
被      告  陳惠君  

被      告  莊吳秀琴
被      告  莊富凱  
被      告  莊明忠  
被      告  莊傑崴  
被      告  黃麗香  
被      告  莊玟婷  

兼上列二人
訴訟代理人  莊傑崴  
被      告  莊閎仁  

被      告  鄭淵元  
被      告  林莊枝花（即莊龍生之繼承人）


被      告  蕭莊玉蘭（即莊龍生之繼承人）


被      告  莊俊清（即莊龍生之繼承人）


被      告  莊祥（即莊龍生之繼承人）


被      告  陳莊靜香（即莊龍生之繼承人）


被      告  莊敏昭（即莊龍生之繼承人）


被      告  莊淑英（即莊龍生之繼承人）

被      告  莊淑娥（即莊龍生之繼承人）


被      告  莊慧玲（即莊龍生之繼承人）

被      告  楊寶鳳（即莊龍生之繼承人）


被      告  楊萬鑫（即莊龍生之繼承人）


被      告  楊麗美（即莊龍生之繼承人）


被      告  楊成財（即莊龍生之繼承人）


被      告  王志傑（即莊龍生之繼承人）


被      告  童芸溱（即莊龍生之繼承人）

被      告  楊書維（即莊龍生之繼承人）

被      告  楊昕柔（即莊龍生之繼承人）

被      告  莊偉仁（即莊龍生之繼承人）


被      告  莊偉政（即莊龍生之繼承人）

被      告  莊麗雪（即莊龍生之繼承人）


被      告  辛慧珍（即莊龍生之繼承人）




被      告  辛崇興（即莊龍生之繼承人）


被      告  莊俊傑（即莊龍生之繼承人）

被      告  莊俊彬（即莊龍生之繼承人）


被      告  莊淑惠（即莊龍生之繼承人）


被      告  莊麗玲（即莊龍生之繼承人）

被      告  莊麗敏（即莊龍生之繼承人）


被      告  莊黃坤猜（即莊龍生之繼承人）

被      告  莊淑霞（即莊龍生之繼承人）

被      告  莊淑雲（即莊龍生之繼承人）


被      告  莊新發（即莊龍生之繼承人）

被      告  莊凱汝（即莊龍生之繼承人）


被      告  劉福壽（即莊龍生之繼承人）


被      告  劉淑婷（即莊龍生之繼承人）


被      告  莊謝素珍（即莊龍生之繼承人）

被      告  莊瑩裕（即莊龍生之繼承人）


被      告  莊崇緯（即莊龍生之繼承人）


被      告  黃振輝（即黃莊千枝之承受訴訟人）


被      告  黃素燕（即黃莊千枝之承受訴訟人）


被      告  黃振原（即黃莊千枝之承受訴訟人）


上列當事人間請求分割共有物事件，於民國111年7月11日言詞論
終結，本院判決如下：     
    主  文
附表一所列Ｆ○○之繼承人應就被繼承人Ｆ○○所遺留坐落嘉義市○○段
00○0地號土地及同段40之29地號土地，權利範圍均各為7分之1，
辦理公同共有繼承登記。
附表二所列Ｒ○○○之繼承人應就被繼承人Ｒ○○○所遺留坐落嘉義市○○
段00○0地號土地，權利範圍7分之1，辦理公同共有繼承登記。
兩造共有坐落於嘉義市○○段00○0地號土地，應予變賣；所得的價
金，按附表三40之4地號土地持分比例欄所示之持分比例為分配
。
兩造共有坐落於嘉義市○○段00○00地號土地，應予變賣；所得的
價金，按附表三40之29地號土地持分比例欄所示之持分比例為分
配。
原告其餘之訴駁回。
訴訟費用由兩造按附表三之訴訟費用分擔比例欄所示的分擔比例
負擔。
    事  實
甲、原告方面         
壹、聲明：
一、被告戊○○○、ｄ○○○、寅○○、地○、Ｌ○○○、未○○、申○○、酉○○、
    Ｄ○○、Ｙ○○、Ｗ○○、Ｘ○○、Ｔ○○、甲○○、Ｎ○○、Ｖ○○、Ｕ○○、辰○○、
    巳○○、Ｊ○○、丁○○、丙○○、卯○○、丑○○、戌○○、Ｈ○○、Ｉ○○、Ａ
    ○○○、天○○、亥○○、Ｃ○○、宙○○、ａ○○、Ｚ○○、Ｇ○○○、Ｅ○○、午○○等38人，應就其被繼承人Ｆ○○所有坐落於嘉義市○○段00○0地
    號，面積65平方公尺及同段40之29地號，面積62平方公尺兩
    筆土地應有部分持分均為1/7，辦理公同共有繼承登記。
二、被告Ｐ○○、Ｑ○○、Ｏ○○3人應就其被繼承人Ｒ○○○所有坐落於嘉義
    市○○段00○0地號，面積65平方公尺土地應有部分持分為1/7
    ，辦理公同共有繼承登記。
三、兩造共有坐落於嘉義市○○段00○0地號土地，面積65平方公尺
    ，准予變賣，依起訴狀(或追加起訴暨聲明承受訴訟狀)附表
    一所示之持分比例，以價金分配於各共有人。
四、兩造共有坐落於嘉義市○○段00○00地號土地，面積62平方公
    尺，准予變賣，依起訴狀(或追加起訴暨聲明承受訴訟狀)
　　附表二所示之持分比例，以價金分配於各共有人。
五、訴訟費用依兩造共有人之持分比例負擔。
貳、陳述：         
一、如訴之聲明所示之兩筆土地(以下簡稱系爭土地)，分別為兩
    造所共有，其中40之4地號土地之共有人7人及持分比例，詳
    如起訴狀附表一所示；另一筆40之29地號土地之共有人19人
    及持分比例，詳如起訴狀附表二所示。而因系爭40之4地號
    及40之29地號兩筆土地之面積僅分別為65平方公尺及62平方
    公尺，因共有人眾多，系爭土地面積狹小，若依原物分割，
    則每位共有人所分配之土地，均屬畸零地，不利土地之開發
    利用，故主張實價方式予以分割，爰依民法第824條第2項第
    2款之規定，起訴請求變價分割系爭土地。
二、原告就系爭兩筆土地之所有權均各為持分1/7，且附表二即
    系爭40之29地號土地之7名共有人（除ｃ○○之外），亦同為40
    之4地號土地之共有人。該七人就系爭兩筆土地之持分亦均
    相同，爰依民事訴訟法第53條之規定，提起本件之訴。
三、兩造共有之兩筆系爭土地，因共有人Ｆ○○於民國00年00月0日
    死亡，其繼承人子女有多人均已先後死亡，經查Ｆ○○之繼承
    人及其再轉繼承人均未拋棄繼承，有原告向各法院查詢之回
    函可稽，爰追加Ｆ○○之繼承人戊○○○等38人(原証九)為本件被
    告，以符法制，是為訴之聲明第一項之請求。又系爭車店段
    40之4地號土地之另一共有人Ｒ○○○，於本件訴訟繫屬後之110
    年7月22日死亡，爰依法聲明其繼承人Ｐ○○等3人承受訴訟，
    並為訴之聲明第二項之追加，以符法制。
四、Ｆ○○於00年00月0日死亡，其繼承人詳述如下：
(一)Ｆ○○與妻莊王崩(76年4月20日死亡)及妾羅滿，育有子女共14
    人，僅二人尚存，即次女戊○○○及三女ｄ○○○，一人被收養即
    三男莊崑益(無繼承權)，十一人已死亡，其中庶子莊紅嬰、
    伍女莊秋子、柒女莊嘉子三人均年幼即亡，以上事實有戶籍
    謄本5份可稽。其餘八名子女或早於或晚於Ｆ○○死亡，請參閱
    繼承系統表及原証九之一至九之八戶籍謄本所載即明，茲詳
    述其代位繼承或再轉繼承之關係於下列各點。
(二)Ｆ○○之長男莊合共於74年12月11日死亡，早於Ｆ○○死亡 ，依
    民法第1140條之規定，應由莊合共之子女即被告寅○○、地○
    、Ｌ○○○、未○○、莊淑茱、酉○○、Ｄ○○七人代位繼承其應繼分
    ，以上事實有戶籍謄本7份可稽(原証九之一)。
(三)Ｆ○○之長女楊莊金玉於98年1月3日死亡，配偶楊吳龍已歿 ，
    其應繼分由其子女即長女楊昭子(78年7月13日死亡)、次女Ｙ
    ○○、長男楊嚴峰(104年4月4日死亡)、次男Ｗ○○、三女楊、三
    男Ｔ○○繼承。然因楊昭子早於其母楊莊金玉死亡，故應由楊
    昭子之子女乙○○及甲○○二人代位繼承楊昭子之應繼分。而楊
    嚴峰死亡後，其應繼分應由其配偶Ｎ○○及子女Ｖ○○、Ｕ○○繼承
    之，以上事實有戶籍謄本13份可稽(原証九之二)。
(四)Ｆ○○之次男莊振壽於76年8月6日死亡，依上揭第㈡點之說 明
    及法條規定，應由莊振壽之子女即被告辰○○、巳○○、Ｊ○○三
    人代位繼承其應繼分，以上事實有戶籍謄本3份可稽(原証九
    之三)。
(五)Ｆ○○之四女辛莊金花於109年1月28日死亡，其配偶辛公法 於
    104年10月14日已死亡，故其應分應由其長女丁○○及次男丙○○二人繼承，其長男辛崇利早於84年7月13日死亡(未婚絕嗣)
    ，以上事實有戶籍謄本4份可稽(原証九之四)。
(六)Ｆ○○之三男莊金水於103年12月31日死亡，其配偶莊何明月於
    88年1月5日死亡，故其應繼分應由其長男卯○○、次男莊後彬
    、長女戌○○、次女Ｈ○○、三女Ｉ○○五人繼承，其四女莊麗娜及
    五女莊麗琪二人均於年幼時即被收養，故無繼承權，併此敘
    明，以上事實有戶籍謄本8份可稽(原証九之五)。
(七)Ｆ○○之四男莊金山於95年8月10日死亡，其應繼分應由其 配
    偶Ａ○○○、長女天○○(83年5月3日喪失國籍)、次女亥○○、次男
    Ｃ○○、三男宙○○等五人繼承，其長男莊惠欽於民國00年0月00
    日生，同年10月9日死亡，絕嗣，併此敘明，以上事實有戶
    籍謄本5份可稽(原証九之六)。
(八)Ｆ○○之六女莊秀子於110年3月22日死亡，其配偶劉景茂已 於
    89年11月16日死亡，其應繼分應由其子女ａ○○及Ｚ○○二人繼承
    ，以上事實有戶籍謄本4份可稽(原証九之七)。
(九)Ｆ○○之伍子莊振和於98年12月11日死亡，其應繼分應由其力
    配偶Ｇ○○○、長男Ｅ○○、次男午○○三人繼承之，以上事實有戶
    籍謄本4份可稽(原証九之八)。
五、原告起訴時因疏於注意，未將系爭40之29地號土地之共有人
    ｃ○○列為本件被告，因本件分割共有物案為必要共同訴訟，
    爰追加ｃ○○為本件被告，以符法制。
六、次查，本件共有人Ｒ○○○於本件訴訟繋屬後110年7月22日死亡
    ，依民事訴訟法第168條之規定，在其繼承人承受其訴訟以
    前當然停止。依同法第175條第2項規定，他造當事人亦得聲
    明承受訴訟。經查，承受訴訟人Ｐ○○、Ｑ○○、Ｏ○○三人為Ｒ○○○
    之繼承人，爰依上揭規定提出本件聲明，以符法制。
七、依鈞院110年11月6日函文通知應陳報正式之分割方案圖及說
    明書，然因系爭兩筆土地之面積僅分別為65平方公尺及62平
    方公尺，且地形狹長，又多人共有，實無法為現物分割，原
    告乃主張變價分割，故無分割方案及說明書。
參、證據：提出嘉義市○○段00○0○00○00地號土地登記謄本、地籍圖謄本；Ｆ○○繼承系統表、何平德繼承統表、Ｆ○○之長男莊合共繼承系統表、Ｆ○○之長女楊莊金玉繼承系統表、Ｆ○○之次男莊振壽繼承系統表、Ｆ○○之四女辛莊金花繼承系統表、Ｆ○○之三男莊金水繼承系統表、Ｆ○○之四男莊金山繼承系統表、Ｆ○○之六女莊秀子繼承系統表、Ｆ○○之五男莊振和繼承系統表、Ｒ○○○繼承系統表及新竹地方法院110年度司繼字第1041號裁定等資料。
乙、被告方面
壹、被告財政部國有財產署、ｂ○○：
一、聲明：同意分割，也同意變價分割。
二、陳述：被告同意分割，也同意變價分割。不同意以原物分配
    及價金補償方式分割。
貳、被告己○○：
一、聲明：不同意分割，也不同意變價分割。
二、陳述：　　
　　因為系爭土地是公共設施保留地，若賣出的話不會有好價錢
    ，不能作其他用途，等政府徵收，可用市價或高於公告現值
    價格來買，這樣我們比較划算。故如變價分割的話，我們權
    益受損，因此，不同意變價分割。也不同意以原物分配及價
    金補償方式分割。
參、被告黃○○：
一、聲明：不同意分割，也不同意變價分割。也不同意以原物分
    配及價金補償方式分割。
二、陳述：　　
　　原告會提出分割的緣由是因為有一位王小姐跟原告有糾紛，
    而我們繳納地價稅5、60年以上了，也沒有索取原告房屋租
    賃的佣金，是因之前王小姐跟他索取，才變成原告提出土地
    分割的聲請。我與原告又沒有糾紛，故不同意原告的請求，
    如果最後判決分割，最大的損失是我們。
肆、被告Ｋ○○：
　　被告Ｋ○○訴訟代理人於言詞辯論中表示回去問母親後，另具
    狀表示意見。
伍、被告Ｂ○○、庚○○、ｅ○○○、行政院退除役官兵輔導委員會新竹
    榮民服務處(即何平德之遺產管理人)、Ｍ○○、辛○○○、玄○○、
    壬○○、Ｓ○○、宇○○、癸○○、ｃ○○、戊○○○、ｄ○○○、寅○○、地○、
    Ｌ○○○、未○○、申○○、酉○○、Ｄ○○、Ｙ○○、Ｗ○○、Ｘ○○、Ｔ○○、甲○○、Ｎ○○、Ｖ○○、Ｕ○○、辰○○、巳○○、Ｊ○○、丁○○、丙○○、卯○○
    、丑○○、戌○○、Ｈ○○、Ｉ○○、Ａ○○○、天○○、亥○○、Ｃ○○、宙○○
    、ａ○○、Ｚ○○、Ｇ○○○、Ｅ○○、午○○、Ｐ○○、Ｑ○○、Ｏ○○：
　　上列被告於言詞辯論期日未到場，亦未提出準備書狀或證據
    資料作何答辯聲明或陳述。
    理  由
甲、程序部分
一、被告Ｂ○○、ｂ○○、己○○、庚○○、ｅ○○○、行政院退除役官兵輔導
    委員會新竹榮民服務處(即何平德之遺產管理人)、Ｋ○○、Ｍ○○
    、辛○○○、玄○○、壬○○、Ｓ○○、宇○○、癸○○、ｃ○○、戊○○○、ｄ○○○、寅○○、地○、Ｌ○○○、未○○、申○○、酉○○、Ｄ○○、Ｙ○○、Ｗ○○
    、Ｘ○○、Ｔ○○、甲○○、Ｎ○○、Ｖ○○、Ｕ○○、辰○○、巳○○、Ｊ○○、丁○○、丙○○、卯○○、丑○○、戌○○、Ｈ○○、Ｉ○○、Ａ○○○、天○○、亥
    ○○、Ｃ○○、宙○○、ａ○○、Ｚ○○、Ｇ○○○、Ｅ○○、午○○、Ｐ○○、Ｑ○○、
    Ｏ○○經本院合法通知，於最後言詞辯論期日未到場，核無民
    事訴訟法第386條所列各款情形，爰依原告之聲請，由其一
    造辯論而為判決。
二、按民事訴訟法第255條規定：「訴狀送達後，原告不得將原
    訴變更或追加他訴。但有下列各款情形之一者，不在此限：
    一、被告同意者。二、請求之基礎事實同一者。三、擴張或
    減縮應受判決事項之聲明者。四、因情事變更而以他項聲明
    代最初之聲明者。五、該訴訟標的對於數人必須合一確定時
    ，追加其原非當事人之人為當事人者。六、訴訟進行中，於
    某法律關係之成立與否有爭執，而其裁判應以該法律關係為
    據，並求對於被告確定其法律關係之判決者。七、不甚礙被
    告之防禦及訴訟之終結者。被告於訴之變更或追加無異議，
    而為本案之言詞辯論者，視為同意變更或追加。」經查，原
    告於民國110年7月8日具狀起訴時，原列Ｆ○○、Ｂ○○、財政部
    國有財產署、ｂ○○、己○○、庚○○、Ｒ○○○、ｅ○○○、何平德、Ｋ○○
    、Ｍ○○、辛○○○、玄○○、壬○○、Ｓ○○、宇○○、癸○○、黃○○為被
    告，並聲明「一、兩造共有坐落於嘉義市○○段00○0地號土地
    准予變賣，依附表一所示之持分比例，以價金分配於各共有
    人。二、兩造共有坐落於嘉義市○○段00○00地號土地准予變
    賣，依附表二所示之持分比例，以價金分配於各共有人。三
    、訴訟費用依兩造共有人之持分比例負擔」。嗣後，原告以
    110年8月26日民事陳報狀，陳報共有人Ｆ○○在本案起訴前之7
    7年11月4日死亡，繼承人為如附表一所示。另共有人何平德
    在本案起訴之前107年9月26日死亡，因先後三位配偶均死亡
    ，而且無生育子嗣，屬於無人承認之繼承，亦無親屬會議。
    原告以110年11月26日民事更正狀，陳報原告向新竹地方法
    院提出聲請，因共有人何平德具有榮民身分，本件由行政院
    退除役官兵輔導委員會新竹榮民服務處為何平德之遺產管理
    人，並更正以行政院退除役官兵輔導委員會新竹榮民服務處
    為被告。再查，另共有人Ｒ○○○於本件訴訟繫屬後於110年7月
    22日死亡。因此，原告乃以110年10月25日民事追加起訴暨
    聲明承受訴訟狀，另追加Ｆ○○之繼承人戊○○○、ｄ○○○、寅○○、
    地○、Ｌ○○○、未○○、申○○、酉○○、Ｄ○○、Ｙ○○、Ｗ○○、Ｘ○○、Ｔ○○
    、乙○○、甲○○、Ｎ○○、Ｖ○○、Ｕ○○、辰○○、巳○○、Ｊ○○、丁○○、
    丙○○、卯○○、丑○○、戌○○、Ｈ○○、Ｉ○○、Ａ○○○、天○○、亥○○、
    Ｃ○○、宙○○、ａ○○、Ｚ○○、Ｇ○○○、Ｅ○○、午○○；及Ｒ○○○之繼承人
    Ｐ○○、Ｑ○○、Ｏ○○為被告；並另追加原未列為被告之系爭40-29
    地號土地共有人ｃ○○為被告；及更正訴之聲明為如事實欄所
    示之聲明內容。又查，因被告乙○○已於民國98年間聲明拋棄
    對楊莊金玉之繼承權，原告乃以111年2月21日民事撤回狀，
    撤回對被告乙○○之訴訟。
　　因原告請求之基礎事實同一，僅擴張或減縮應受判決事項之
    聲明，又本件訴訟標的對於原告追加之被告必須合一確定，
    應准許原告追加原非當事人之人為本案當事人。因此，原告
    為訴之追加及變更，核與民事訴訟法第255條第1項第2、3、
    5款的規定相符，應予准許，合先敘明。
乙、實體部分
一、按因繼承而於登記前已取得不動產物權者，非經登記，不得
    處分其物權，民法第759條定有明文。又法院裁判分割共有
    物，性質上為共有人間應有部分之交換，自屬處分行為，以
    各共有人之處分權存在為前提，故提起分割共有物之訴，參
    與分割之當事人以全體共有人為限，而各共有人之應有部分
    應以土地登記簿上所記載者為準。倘共有人中有於分割前死
    亡者，其繼承人因繼承，固於登記前已取得不動產物權，惟
    非經登記不得處分其物權，則在辦畢繼承登記前，其繼承人
    仍不得以共有人身分參與共有物之分割，但為求訴訟經濟起
    見，可許原告就請求繼承登記及分割共有物之訴合併提起，
    即以一訴請求該死亡之共有人之繼承人辦理繼承登記，並請
    求該繼承人於辦理繼承登記後，與原告及其餘共有人分割共
    有之不動產。
二、經查，本件原告請求分割共有坐落嘉義市○○段00○0地號土地
    及同段40之29地號土地，其中共有人Ｆ○○在本案起訴前之77
    年11月4日死亡，有被繼承人Ｆ○○之除戶謄本可稽，惟其繼承
    人迄今未辦理繼承登記。另查，共有人Ｒ○○○於本件訴訟繫屬
    後於110年7月22日死亡，有被繼承人Ｒ○○○之除戶謄本可稽，
    惟其繼承人迄今也未辦理繼承登記，此有土地登記謄本可佐
    。又查，共有人Ｆ○○之繼承人乃為附表一所列之人，即戊○○○
    、ｄ○○○、寅○○、地○、Ｌ○○○、未○○、申○○、酉○○、Ｄ○○、Ｙ○○
    、Ｗ○○、Ｘ○○、Ｔ○○、甲○○、Ｎ○○、Ｖ○○、Ｕ○○、辰○○、巳○○、Ｊ○○、丁○○、丙○○、卯○○、丑○○、戌○○、Ｈ○○、Ｉ○○、Ａ○○○、天○○、亥○○、Ｃ○○、宙○○、ａ○○、Ｚ○○、Ｇ○○○、Ｅ○○、午○○，此有Ｆ
    ○○之繼承系統表及繼承人戶籍謄本可參。另外，共有人Ｒ○○○
    之繼承人為附表二所列之人，即Ｐ○○、Ｑ○○、Ｏ○○。因此，原
    告請求附表一所列Ｆ○○之繼承人，即被告戊○○○、ｄ○○○、寅○○
    、地○、Ｌ○○○、未○○、申○○、酉○○、Ｄ○○、Ｙ○○、Ｗ○○、Ｘ○○、Ｔ
    ○○、甲○○、Ｎ○○、Ｖ○○、Ｕ○○、辰○○、巳○○、Ｊ○○、丁○○、丙○○
    、卯○○、丑○○、戌○○、Ｈ○○、Ｉ○○、Ａ○○○、天○○、亥○○、Ｃ○○
    、宙○○、ａ○○、Ｚ○○、Ｇ○○○、Ｅ○○、午○○，應就被繼承人Ｆ○○所
    遺坐落嘉義市○○段00○0地號及同段40之29地號兩筆土地，應
    有部分的持分均為1/7，辦理公同共有繼承登記；及附表二
    所列Ｒ○○○之繼承人即被告Ｐ○○、Ｑ○○、Ｏ○○應就被繼承人Ｒ○○○
    所有坐落於嘉義市○○段00○0地號土地，應有部分持分為1/7
    ，辦理公同共有繼承登記，核屬有理由，均應予准許，
　　爰諭知如主文第一、二項所示。
三、次按，民法第823條規定：「各共有人，除法令另有規定外
    ，得隨時請求分割共有物。但因物之使用目的不能分割或契
    約訂有不分割之期限者，不在此限。前項約定不分割之期限
    ，不得逾五年；逾五年者，縮短為五年。但共有之不動產，
    其契約訂有管理之約定時，約定不分割之期限，不得逾三十
    年；逾三十年者，縮短為三十年。前項情形，如有重大事由
    ，共有人仍得隨時請求分割。」同法第824條第1至4項規定
    ：「共有物之分割，依共有人協議之方法行之。分割之方法
    不能協議決定，或於協議決定後因消滅時效完成經共有人拒
    絕履行者，法院得因任何共有人之請求，命為下列之分配：
    一、以原物分配於各共有人。但各共有人均受原物之分配顯
    有困難者，得將原物分配於部分共有人。二、原物分配顯有
    困難時，得變賣共有物，以價金分配於各共有人；或以原物
    之一部分分配於各共有人，他部分變賣，以價金分配於各共
    有人。以原物為分配時，如共有人中有未受分配，或不能按
    其應有部分受分配者，得以金錢補償之。以原物為分配時，
    因共有人之利益或其他必要情形，得就共有物之一部分仍維
    持共有」。
四、經查，本件坐落嘉義市○○段00○0地號及同段40之29地號土地
    ，乃為兩造所共有。上揭系爭土地，並無不能分割之情形，
    兩造亦無不分割之約定，惟兩造無法以協議定分割的方法，
    因此，原告請求法院以判決分割，於法尚無不合，應予准許
    。
五、次按，法院裁判分割共有物時，應審酌當事人之聲明、應有
    部分比例與實際是否相當，及共有物客觀情狀、性質、經濟
    價值與各共有人間之利益及主觀因素、使用現狀等一切情形
    ，而為適當分配。第按，分割共有物，究以原物分割或變價
    分配其價金，法院有自由裁量之權，不受共有人主張之拘束
    ，法院斟酌當事人之聲明，共有物之性質、經濟效用及全體
    共有人利益等，如認為原物分配有困難或影響經濟效用及共
    有人利益者，即得予變賣，以價金分配於各共有人。
六、經查，本件坐落嘉義市○○段00○0地號及同段40之29地號，土
    地上面有建物，門牌號碼是民生南路150號附1，原告複代理
    人陳稱地上建物為系爭40之29地號土地共有人ｃ○○所有。又
    查，系爭土地前面有民生南路的道路可對外通行，惟與道路
    之間另還間隔同段40-5地號土地，目前使用的現況詳如附件
    嘉義市地政事務所110年10月4日土地複丈成果圖所示。而查
    ，本件系爭嘉義市○○段00○0地號土地，面積僅65平方公尺；
    同段40之29地號，面積也僅有62平方公尺。本件系爭兩筆土
    地，合計面積僅有127平方公尺，然而，系爭土地之共有人
    的人數眾多，殊難能以原物為分配。因如果以原物為分割，
    則經細分的結果，必不能再為有效利用，因此，不適宜以原
    物分割。又查，本件兩造也都沒有提出以原物為分割的方案
    ，而系爭土地既然以原物分配顯有困難，故原告請求將系爭
    40之4地號及40之29地號土地准予變賣，依持分比例以價金
    分配於各共有人，並非無理由，應屬可採。本院認為採變價
    方式為分割，較為適當，除可維持土地的完整，保持土地整
    體利用之經濟效益外，兩造各共有人亦均得參與投標應買，
    或是行使共有人之優先承買權，對於兩造均屬有利，而且較
    為公平，爰諭知如主文第三、四項所示。
七、另按，被告無當事人能力者，法院應以裁定駁回原告之訴，
    此民事訴訟法第249條第1項第3款有明文規定。經查，被告Ｆ
    ○○在本案起訴前之77年11月4日死亡，惟查，原告僅是追加Ｆ
    ○○之繼承人為被告，並無撤回被告Ｆ○○之部分，且亦無表明
    更正被告當事人之意旨。為避免滋生訴訟是否仍尚繫屬之疑
    義，本院認為被告Ｆ○○之部分，應併予駁回之，爰諭如主文
    第五項所示。惟此部分，係屬於裁定的性質
　　，附此敘明。
八、末按，因共有物分割、經界或其他性質上類似之事件涉訟，
    由敗訴當事人負擔訴訟費用顯失公平者，法院得酌量情形，
    命勝訴之當事人負擔其一部，民事訴訟法第80條之1定有明
    文。本件分割共有物之方法，本應由法院兼顧兩造之利益，
    以決定適當之分割方法，不因由何造起訴而有所不同。原告
    請求分割土地之訴訟，雖然有理由，惟關於訴訟費用，如果
    全部由被告負擔，將顯失公平。因此，本院認為除被告應按
    其應有部分比例負擔外，原告也應該按應有部分比例負擔，
    較為公平，爰諭知如主文第六項所示。
九、本件為判決基礎之事實已臻明確，兩造其餘主張陳述或其他
    攻擊防禦方法暨所提出未經援用之其他資料，核與本件判決
    結果均無影響，爰不逐一論駁。
丙、據上論斷，本件原告之訴為一部有理由、一部無理由，依民
    事訴訟法第385條第1項前段、第80條之1、第85條第2項，判
    決如主文。
中　　華　　民　　國　　111 　年　　7 　　月　　25　　日
                      民二庭法　官　呂仲玉
以上正本係照原本作成。
如對本判決上訴，須於判決送達後20日內向本院提出上訴狀。如
委任律師提起上訴者，應一併繳納上訴審裁判費。
中　　華　　民　　國　　111 　年　　7 　　月　　25　　日
                            書記官　洪毅麟
　　　　　　　　　　　　　　
附表一：Ｆ○○之繼承人
土地共有人 　　　　　繼承人 Ｆ○○　 戊○○○、ｄ○○○、寅○○、地○、Ｌ○○○、未○○、申○○、酉○○、Ｄ○○、Ｙ○○、Ｗ○○、Ｘ○○、Ｔ○○、甲○○、Ｎ○○、Ｖ○○、Ｕ○○、辰○○、巳○○、Ｊ○○、丁○○、丙○○、卯○○、丑○○、戌○○、Ｈ○○、Ｉ○○、Ａ○○○、天○○、亥○○、Ｃ○○、宙○○、ａ○○、Ｚ○○、Ｇ○○○、Ｅ○○、午○○　 


附表二：Ｒ○○○之繼承人
土地共有人 　　　　　繼承人 Ｒ○○○　 Ｐ○○、Ｑ○○、Ｏ○○ 


附表三：40-4地號及40-29地號土地持分比例
編號 共有人 40-4地號土地持分比例 40-29地號土地持分比例   訴訟費用分擔比例   1 Ｆ○○之繼承人 1/7 1/7              14 %  2 Ｂ○○ 1/14 1/14               8 %   3 財政部國有財產署 1/7 1/7              14 %   4 子○○ 1/7 1/7              14 %  5 ｂ○○ 1/14 1/14               8 %  6 己○○ 1/7 1/7              14 %  7 庚○○       公同共有1/7                      7 　   (連帶負擔)　　　        %  8 Ｒ○○○之繼承人      9  ｅ○○○      10 行政院退除役官兵輔導委員會新竹榮民服務處(即何平德之遺產管理人)      11 Ｋ○○      12 Ｍ○○      13 辛○○○      14 玄○○      15 壬○○      16 Ｓ○○      17 宇○○      18 癸○○      19 黃○○ 1/7 1/7              14 %  20 ｃ○○  1/7               7 %